---
title: "🧩 Construindo Gráficos Peça por Peça"
subtitle: "EST 100 — Introdução ao ggplot2, readr, data.table e dplyr"
output:
  learnr::tutorial:
    progressive: true
    allow_skip: true
    language: pt
runtime: shiny_prerendered
---

```{r setup, include=FALSE}
library(learnr)
library(tidyverse)

knitr::opts_chunk$set(echo = TRUE, message = FALSE, warning = FALSE)

# Base de dados simples e direta
set.seed(42)
n <- 120

turma <- tibble(
  nome      = paste0("Estudante_", 1:n),
  curso     = sample(c("Ciência de Dados", "Computação", "Engenharia", "Economia"),
                     n, replace = TRUE, prob = c(0.4, 0.25, 0.2, 0.15)),
  horas     = round(pmax(0, rlnorm(n, log(5), 0.5)), 1),
  nota      = round(pmin(100, pmax(0, 55 + 3*sqrt(horas) + rnorm(n, 0, 10))), 1),
  habito    = sample(c("Antecipado", "Véspera", "Misto"),
                     n, replace = TRUE, prob = c(0.30, 0.30, 0.40))
)

tutorial_options(exercise.timelimit = 60)
```

---

## 👋 Bem-vindo!

Neste tutorial você vai aprender a **visualizar dados com R** de um jeito bem simples — como montar um quebra-cabeça.

Cada pedaço que você adiciona ao gráfico é uma **peça nova do quebra-cabeça**. No final, todas as peças juntas formam uma imagem completa!

Você também vai conhecer três ferramentas poderosas do R:

| Ferramenta | Para que serve |
|:-----------|:---------------|
| `readr` | **Abrir** arquivos de dados |
| `dplyr` | **Transformar** os dados |
| `ggplot2` | **Visualizar** os dados |

> 💡 **Dica:** Clique em **"Run Code"** para rodar os exemplos. Clique em **"Next Topic"** para avançar.

---

## 📂 Parte 1 — Abrindo Dados com `readr`

### O que é o `readr`?

Imagine que seus dados estão guardados numa caixa (um arquivo `.csv`). O `readr` é a chave que **abre essa caixa** e traz os dados para dentro do R.

```{r demo-readr, exercise=FALSE, echo=TRUE}
# Normalmente você usaria:
# turma <- read_csv("minha_turma.csv")

# Aqui já temos a base "turma" carregada pra você!
# Veja como ela parece:
glimpse(turma)
```

### O que acabamos de ver?

- `glimpse()` mostra um **resumo rápido** da base
- Cada linha é um **estudante**
- Cada coluna é uma **variável** (curso, nota, horas de estudo...)

### ✏️ Pratique

Rode o código abaixo para ver as primeiras linhas da base:

```{r ex-readr, exercise=TRUE}
# head() mostra as primeiras linhas
head(turma)
```

```{r ex-readr-hint}
# Tente também: tail(turma) para ver as últimas linhas
# Ou: nrow(turma) para contar quantos estudantes existem
```

---

## 🔧 Parte 2 — Transformando Dados com `dplyr`

### O `dplyr` é seu canivete suíço

O `dplyr` tem algumas funções-chave. Cada uma faz **uma coisa só**, mas juntas são muito poderosas!

| Função | O que faz | Exemplo simples |
|:-------|:----------|:----------------|
| `filter()` | Filtra linhas | Só estudantes de Computação |
| `select()` | Escolhe colunas | Só nome e nota |
| `mutate()` | Cria coluna nova | Cria coluna "aprovado" |
| `count()` | Conta categorias | Quantos por curso |
| `summarise()` | Calcula resumos | Média das notas |
| `group_by()` | Agrupa para calcular | Média por curso |

### 🔍 Filtrando linhas

```{r demo-filter, exercise=TRUE}
# Mostre apenas estudantes com nota acima de 70
turma |>
  filter(nota > 70)
```

```{r demo-filter-hint}
# Tente filtrar por curso:
# turma |> filter(curso == "Computação")
```

### ✏️ Pratique — Filtrando

Mude o código para mostrar só estudantes que estudam **na véspera**:

```{r ex-filter, exercise=TRUE}
turma |>
  filter(habito == "Antecipado")   # <-- mude aqui!
```

```{r ex-filter-solution}
turma |>
  filter(habito == "Véspera")
```

---

### 🔢 Contando categorias

```{r demo-count, exercise=TRUE}
# Quantos estudantes há em cada curso?
turma |>
  count(curso, sort = TRUE)
```

### ➕ Criando uma coluna nova com `mutate()`

```{r demo-mutate, exercise=TRUE}
# Vamos criar uma coluna que diz se o estudante foi aprovado (nota >= 60)
turma |>
  mutate(aprovado = ifelse(nota >= 60, "Sim", "Não")) |>
  count(aprovado)
```

### 📊 Calculando médias por grupo

```{r demo-group, exercise=TRUE}
# Média da nota por curso
turma |>
  group_by(curso) |>
  summarise(media_nota = mean(nota),
            n_estudantes = n())
```

---

## 🧩 Parte 3 — O Quebra-Cabeça do `ggplot2`

### A ideia principal

Todo gráfico do `ggplot2` é feito juntando **peças**. Cada peça tem um nome:

```
ggplot(dados, aes(x = ..., y = ...))   ← PEÇA 1: dados e eixos
  + geom_bar()                          ← PEÇA 2: forma do gráfico
  + labs(title = "...")                 ← PEÇA 3: títulos
  + theme_minimal()                     ← PEÇA 4: visual/tema
```

Vamos montar cada peça devagar, como num quebra-cabeça!

---

### 🧩 Peça 1 — A Tela em Branco

```{r p1, exercise=TRUE}
# Peça 1: só a tela vazia com os eixos
ggplot(turma, aes(x = curso))
```

Só temos os eixos. Falta a "forma" do gráfico!

---

### 🧩 Peça 1 + 2 — Adicionando a Geometria

```{r p2, exercise=TRUE}
# Peça 2: adicionamos geom_bar() para fazer as barras
ggplot(turma, aes(x = curso)) +
  geom_bar()
```

Agora temos barras! Mas está sem título e difícil de ler o eixo...

---

### 🧩 Peças 1 + 2 + 3 — Adicionando Títulos

```{r p3, exercise=TRUE}
# Peça 3: labs() adiciona título e nomes dos eixos
ggplot(turma, aes(x = curso)) +
  geom_bar() +
  labs(
    title   = "Quantos estudantes há em cada curso?",
    x       = "Curso",
    y       = "Quantidade de estudantes"
  )
```

Melhorou! Agora vamos deixar mais bonito...

---

### 🧩 Todas as Peças Juntas!

```{r p4, exercise=TRUE}
# Peça 4: theme_minimal() deixa o visual mais limpo
# coord_flip() vira o gráfico de lado (fica mais fácil ler os cursos)
ggplot(turma, aes(x = curso)) +
  geom_bar(fill = "#2c7fb8") +
  coord_flip() +
  labs(
    title = "Quantos estudantes há em cada curso?",
    x     = "Curso",
    y     = "Quantidade de estudantes"
  ) +
  theme_minimal()
```

🎉 **Quebra-cabeça completo!** Cada `+` é uma nova peça encaixada.

---

### ✏️ Pratique — Monte seu próprio gráfico!

Complete o código abaixo para fazer um gráfico de barras mostrando os **hábitos de estudo**:

```{r ex-bar, exercise=TRUE}
ggplot(turma, aes(x = _____ )) +    # <-- qual variável?
  geom_bar() +
  labs(title = "Hábitos de estudo da turma",
       x = "Hábito",
       y = "Quantidade")
```

```{r ex-bar-solution}
ggplot(turma, aes(x = habito)) +
  geom_bar() +
  labs(title = "Hábitos de estudo da turma",
       x = "Hábito",
       y = "Quantidade")
```

---

## 📊 Parte 4 — Gráficos para Números

Até agora vimos gráficos para **categorias** (tipo de curso, hábito de estudo).

Mas o que fazer quando a variável é um **número**, como a nota?

---

### 📦 Histograma — "Quantas notas em cada faixa?"

```{r hist1, exercise=TRUE}
ggplot(turma, aes(x = nota)) +
  geom_histogram(bins = 12, fill = "#5b8c5a", color = "white") +
  labs(
    title = "Como as notas estão distribuídas?",
    x     = "Nota",
    y     = "Quantidade de estudantes"
  ) +
  theme_minimal()
```

> 💡 O histograma divide os valores em **faixas** e conta quantos há em cada faixa.

### ✏️ Mude o número de barras

Troque `bins = 12` por outros valores (tente `5`, `20`, `40`). O que muda?

```{r ex-bins, exercise=TRUE}
ggplot(turma, aes(x = nota)) +
  geom_histogram(bins = 12, fill = "#5b8c5a", color = "white") +
  labs(title = "Distribuição das notas", x = "Nota", y = "Frequência") +
  theme_minimal()
```

---

### 📦 Boxplot — "Resumo da distribuição numa caixinha"

O boxplot é como um **resumo visual** da distribuição:

```{r box1, exercise=TRUE}
ggplot(turma, aes(x = curso, y = nota)) +
  geom_boxplot(fill = "#e69f00") +
  coord_flip() +
  labs(
    title = "Distribuição das notas por curso",
    x     = "Curso",
    y     = "Nota"
  ) +
  theme_minimal()
```

> 🗂️ **Como ler um boxplot:**
> - A **linha do meio** = mediana (metade das notas estão acima, metade abaixo)
> - A **caixa** = onde estão 50% dos estudantes
> - Os **traços** = os valores mais extremos (sem os pontos fora do comum)
> - Os **pontos soltos** = valores atípicos (bem diferentes dos outros)

---

### 🔍 Comparando grupos com cor

```{r hist-grupo, exercise=TRUE}
ggplot(turma, aes(x = nota, fill = habito)) +
  geom_density(alpha = 0.4) +
  labs(
    title = "Distribuição das notas por hábito de estudo",
    x     = "Nota",
    y     = "Densidade",
    fill  = "Hábito"
  ) +
  theme_minimal()
```

> 💡 `fill = habito` pede ao ggplot2 para **colorir** cada grupo diferente!

---

## 🧪 Parte 5 — Desafio Final

Agora é com você! Use tudo que aprendeu para responder:

> **"Estudantes que estudam com antecedência tiram notas maiores?"**

### Passo 1 — Calcule a média por hábito

```{r desafio1, exercise=TRUE}
turma |>
  group_by(habito) |>
  summarise(media_nota = mean(nota))
```

### Passo 2 — Visualize com boxplot

```{r desafio2, exercise=TRUE}
ggplot(turma, aes(x = habito, y = nota, fill = habito)) +
  geom_boxplot(show.legend = FALSE) +
  labs(
    title = "Notas por hábito de estudo",
    x     = "Hábito de estudo",
    y     = "Nota"
  ) +
  theme_minimal()
```

### Passo 3 — Responda!

```{r quiz-final, echo=FALSE}
question(
  "Com base no gráfico, qual grupo parece ter as notas mais altas?",
  answer("Véspera"),
  answer("Misto"),
  answer("Antecipado", correct = TRUE,
         message = "Ótimo! Estudar com antecedência tende a estar associado a notas mais altas — mas lembre-se: associação não significa causa!"),
  allow_retry = TRUE,
  random_answer_order = TRUE
)
```

---

## 🏁 Resumo Final

Você aprendeu hoje:

| Ferramenta | O que aprendeu |
|:-----------|:---------------|
| `readr` | Abrir dados com `read_csv()` e inspecionar com `glimpse()` |
| `dplyr` | Filtrar, contar, criar colunas e calcular médias por grupo |
| `ggplot2` | Montar gráficos peça por peça com `+` |

### As peças do quebra-cabeça do ggplot2

```
ggplot(dados, aes(x, y))  →  define os eixos
+ geom_bar()              →  barras (variáveis categóricas)
+ geom_histogram()        →  histograma (variáveis numéricas)
+ geom_boxplot()          →  boxplot (resumo da distribuição)
+ geom_density()          →  curva de densidade suavizada
+ labs(title, x, y)       →  títulos e rótulos
+ theme_minimal()         →  tema visual limpo
```

> 🎓 **Próximo passo:** experimente usar esses gráficos com dados reais da sua área!

---

*EST 100 — Estatística Descritiva e Exploratória | UFV*
