---
title: "Aula prática: visualização de dados com R e ggplot2"
subtitle: "EST 100 — Estatística Descritiva e Exploratória"
author: "Curso de Ciência de Dados — UFV"
date: "`r format(Sys.Date(), '%d/%m/%Y')`"
output:
  html_document:
    toc: true
    toc_depth: 3
    toc_float: true
    number_sections: true
    theme: cosmo
    highlight: tango
    code_folding: show
    df_print: paged
---

```{r setup, include=FALSE}
knitr::opts_chunk$set(
  echo = TRUE,
  message = FALSE,
  warning = FALSE,
  fig.align = "center",
  fig.width = 8.5,
  fig.height = 4.8,
  out.width = "95%"
)
```

<style>
body { font-size: 16px; line-height: 1.55; }
h1, h2, h3 { font-weight: 700; }
.objetivos, .conceito, .atividade, .alerta, .professor {
  border-radius: 10px;
  padding: 14px 18px;
  margin: 18px 0;
}
.objetivos { background: #eef7ff; border-left: 6px solid #2c7fb8; }
.conceito  { background: #f4f7f2; border-left: 6px solid #5b8c5a; }
.atividade { background: #fff7e6; border-left: 6px solid #e69f00; }
.alerta    { background: #fff0f0; border-left: 6px solid #cc4c4c; }
.professor { background: #f5f0ff; border-left: 6px solid #7b61ff; }
code { font-size: 95%; }
</style>

```{r pacotes}
library(tidyverse)
library(scales)

theme_set(theme_minimal(base_size = 13))
```

::: {.objetivos}
**Objetivos da prática.** Ao final desta aula, espera-se que o estudante seja capaz de:

1. reconhecer quais gráficos são adequados para variáveis qualitativas e quantitativas;
2. construir gráficos de barras, setores, histogramas, densidades, boxplots e gráficos comparativos usando `ggplot2`;
3. interpretar centro, dispersão, caudas, assimetria e possíveis valores atípicos;
4. perceber que estatísticas-resumo podem esconder padrões importantes nos dados;
5. produzir uma pequena análise exploratória reprodutível em RMarkdown.
:::

::: {.professor}
**Nota ao professor.** Esta prática foi pensada para acompanhar uma aula expositiva sobre gráficos estatísticos. A estrutura é inspirada na ideia de apresentar primeiro a “paisagem” de recursos gráficos do R e, depois, conduzir os estudantes pela gramática do `ggplot2`: dados, mapeamento estético, geometria, estatística, facetas, coordenadas e tema.
:::

# Por que visualizar dados?

A análise exploratória de dados não começa apenas com fórmulas. Ela começa com uma pergunta:

> **O que os dados estão tentando nos mostrar?**

Tabelas e medidas-resumo são fundamentais, mas gráficos permitem enxergar padrões que podem passar despercebidos: grupos raros, assimetrias, caudas longas, valores extremos, mistura de subpopulações e possíveis erros de digitação.

::: {.conceito}
**Ideia central.** Um gráfico estatístico deve transformar dados em evidência visual. Antes de escolher o gráfico, precisamos saber:

- qual é o tipo da variável;
- qual pergunta queremos responder;
- se queremos comparar categorias, visualizar uma distribuição ou investigar associação.
:::

# Uma pequena paisagem de recursos gráficos no R

O R possui vários caminhos para criar gráficos. Nesta prática, usaremos principalmente o `ggplot2`, mas é importante saber que ele faz parte de uma paisagem maior.

```{r paisagem-graficos, echo=FALSE}
tibble::tribble(
  ~Recurso, ~Caracteristica, ~Quando_aparece_com_frequencia,
  "`graphics`", "Sistema gráfico básico do R.", "Gráficos rápidos, funções clássicas, saídas de modelos.",
  "`lattice`", "Sistema gráfico com forte suporte a painéis.", "Visualizações condicionais e gráficos multipainel.",
  "`ggplot2`", "Implementação da Gramática dos Gráficos.", "Visualização exploratória, publicação e relatórios.",
  "`plotly`, `leaflet`, `highcharter`", "Gráficos interativos.", "Dashboards, mapas e visualizações web."
) |>
  knitr::kable()
```

::: {.conceito}
Nesta aula, a pergunta não será “qual pacote faz o gráfico mais bonito?”, mas sim: **qual gráfico ajuda a responder melhor à pergunta estatística?**
:::

# A gramática básica do `ggplot2`

O `ggplot2` funciona por camadas. Em vez de pedir ao R apenas “faça um gráfico”, dizemos:

1. quais são os **dados**;
2. quais variáveis serão mapeadas em **estéticas**;
3. qual **geometria** será usada;
4. se haverá algum resumo estatístico;
5. se o gráfico será dividido em **facetas**;
6. como serão as escalas, coordenadas, rótulos e tema.

```{r exemplo-camadas}
ggplot(data = mpg, aes(x = class)) +
  geom_bar() +
  labs(
    title = "Exemplo inicial: contagem de veículos por classe",
    x = "Classe do veículo",
    y = "Frequência"
  )
```

::: {.atividade}
**Atividade rápida.** No código anterior, identifique:

- a base de dados;
- a variável visualizada;
- a geometria usada;
- o tipo da variável `class`.
:::

# Base de dados da prática

Para tornar a prática próxima do contexto da EST 100, vamos criar uma base fictícia de estudantes. Ela simula informações que poderiam aparecer em um questionário de diagnóstico da turma.

```{r cria-base}
set.seed(150)

n <- 240

dados_est100 <- tibble(
  estudante = 1:n,
  curso = sample(
    c("Ciência de Dados", "Computação", "Engenharia", "Economia", "Outros"),
    size = n,
    replace = TRUE,
    prob = c(0.38, 0.20, 0.18, 0.14, 0.10)
  ),
  periodo = sample(1:4, size = n, replace = TRUE, prob = c(0.55, 0.25, 0.13, 0.07)),
  facilidade_exatas = sample(
    c("Baixa", "Média", "Alta"),
    size = n,
    replace = TRUE,
    prob = c(0.22, 0.50, 0.28)
  ),
  habito_estudo = sample(
    c("Estuda antecipadamente", "Estuda na véspera", "Mistura as duas estratégias"),
    size = n,
    replace = TRUE,
    prob = c(0.30, 0.28, 0.42)
  ),
  horas_estudo = round(pmax(0, rlnorm(n, meanlog = log(5), sdlog = 0.55)), 1),
  sono = round(pmin(10, pmax(3.5, rnorm(n, mean = 6.7, sd = 1.1))), 1),
  tempo_transporte = round(pmax(2, rgamma(n, shape = 2.2, scale = 12)), 0),
  expectativa_salarial = round(rlnorm(n, meanlog = log(4500), sdlog = 0.65), -2)
) |>
  mutate(
    facilidade_exatas = factor(
      facilidade_exatas,
      levels = c("Baixa", "Média", "Alta"),
      ordered = TRUE
    ),
    nota_simulada = 55 +
      3.5 * sqrt(horas_estudo) +
      2.0 * (sono - 6.5) +
      case_when(
        facilidade_exatas == "Alta" ~ 8,
        facilidade_exatas == "Média" ~ 3,
        TRUE ~ 0
      ) +
      rnorm(n, mean = 0, sd = 9),
    nota_simulada = round(pmin(100, pmax(0, nota_simulada)), 1)
  )

glimpse(dados_est100)
```

::: {.alerta}
A base acima é **simulada**. Em uma aula real, ela pode ser substituída por uma base coletada com a turma, desde que sejam respeitados princípios de consentimento, privacidade e uso responsável dos dados.
:::

# Tipos de variáveis e escolha do gráfico

```{r tabela-escolha-grafico, echo=FALSE}
tibble::tribble(
  ~Tipo_de_variavel, ~Pergunta, ~Graficos_adequados,
  "Qualitativa nominal", "Quais categorias são mais frequentes?", "Barras, barras ordenadas, setores com cautela.",
  "Qualitativa ordinal", "Como as respostas se distribuem em uma escala ordenada?", "Barras ordenadas, barras empilhadas.",
  "Quantitativa discreta", "Quais valores aparecem mais?", "Barras, pontos, histograma com cuidado.",
  "Quantitativa contínua", "Qual é a forma da distribuição?", "Histograma, densidade, boxplot, violin plot, ECDF.",
  "Duas variáveis qualitativas", "As proporções mudam entre grupos?", "Barras agrupadas, barras empilhadas, mosaico.",
  "Quantitativa por grupo", "A distribuição muda entre categorias?", "Boxplot, violin plot, jitter, histogramas facetados.",
  "Duas quantitativas", "Há associação entre as variáveis?", "Dispersão, suavização, correlação visual."
) |>
  knitr::kable()
```

# Variáveis qualitativas

Variáveis qualitativas representam categorias. Em geral, o primeiro passo é contar frequências.

## Tabela de frequências

```{r tabela-frequencia-curso}
tab_curso <- dados_est100 |>
  count(curso, sort = TRUE) |>
  mutate(
    prop = n / sum(n),
    rotulo = paste0(n, " (", percent(prop, accuracy = 0.1), ")")
  )

tab_curso |>
  knitr::kable()
```

## Gráfico de barras simples

```{r grafico-barras-curso}
ggplot(tab_curso, aes(x = fct_reorder(curso, n), y = n)) +
  geom_col() +
  geom_text(aes(label = rotulo), hjust = -0.05) +
  coord_flip() +
  scale_y_continuous(expand = expansion(mult = c(0, 0.18))) +
  labs(
    title = "Distribuição dos estudantes por curso",
    subtitle = "Barras ordenadas facilitam a comparação entre categorias",
    x = "Curso",
    y = "Frequência"
  )
```

::: {.conceito}
**Regra prática.** Para variáveis qualitativas, barras costumam ser mais eficientes do que setores quando o objetivo é comparar categorias. Barras permitem comparar comprimentos em uma escala comum.
:::

## Barras para variável ordinal

```{r barras-ordinal}
tab_facilidade <- dados_est100 |>
  count(facilidade_exatas) |>
  mutate(prop = n / sum(n))

ggplot(tab_facilidade, aes(x = facilidade_exatas, y = prop)) +
  geom_col() +
  geom_text(aes(label = percent(prop, accuracy = 0.1)), vjust = -0.4) +
  scale_y_continuous(labels = percent_format(), limits = c(0, max(tab_facilidade$prop) * 1.18)) +
  labs(
    title = "Facilidade declarada com disciplinas de Exatas",
    x = "Facilidade declarada",
    y = "Percentual de estudantes"
  )
```

::: {.atividade}
**Atividade 1.** Troque a variável `facilidade_exatas` por `habito_estudo` e construa um gráfico de barras.

Depois responda:

1. qual categoria é mais frequente?
2. a ordem das categorias ajuda ou atrapalha a leitura?
3. faria sentido ordenar pela frequência ou manter uma ordem lógica?
:::

```{r atividade-barras-habito, eval=FALSE}
dados_est100 |>
  count(habito_estudo, sort = TRUE) |>
  mutate(prop = n / sum(n)) |>
  ggplot(aes(x = fct_reorder(habito_estudo, n), y = prop)) +
  geom_col() +
  coord_flip() +
  scale_y_continuous(labels = percent_format()) +
  labs(
    title = "Hábitos de estudo declarados pelos estudantes",
    x = "Hábito de estudo",
    y = "Percentual"
  )
```

## Gráfico de setores: quando usar e quando evitar

Gráficos de setores podem funcionar quando há poucas categorias e diferenças muito grandes. Porém, quando as fatias têm tamanhos parecidos ou há muitas categorias, a comparação visual fica difícil.

```{r grafico-setores}
ggplot(tab_facilidade, aes(x = "", y = prop, fill = facilidade_exatas)) +
  geom_col(width = 1) +
  coord_polar(theta = "y") +
  geom_text(
    aes(label = percent(prop, accuracy = 1)),
    position = position_stack(vjust = 0.5)
  ) +
  theme_void() +
  labs(
    title = "Gráfico de setores: facilidade com Exatas",
    fill = "Facilidade"
  )
```

::: {.alerta}
**Cuidado.** Em relatórios técnicos, prefira barras quando a comparação entre categorias for central. Setores podem ser usados como ilustração simples, mas não devem dificultar a leitura.
:::

## Gráfico de Pareto

O gráfico de Pareto ordena as categorias da mais frequente para a menos frequente e acrescenta o percentual acumulado.

```{r pareto}
tab_pareto <- dados_est100 |>
  count(curso, sort = TRUE) |>
  mutate(
    prop = n / sum(n),
    prop_acum = cumsum(prop),
    curso = fct_reorder(curso, n)
  )

ggplot(tab_pareto, aes(x = curso)) +
  geom_col(aes(y = prop)) +
  geom_point(aes(y = prop_acum)) +
  geom_line(aes(y = prop_acum, group = 1)) +
  coord_flip() +
  scale_y_continuous(
    labels = percent_format(),
    sec.axis = sec_axis(~ ., labels = percent_format(), name = "Percentual acumulado")
  ) +
  labs(
    title = "Gráfico de Pareto para o curso dos estudantes",
    subtitle = "Barras: percentual por categoria; linha: percentual acumulado",
    x = "Curso",
    y = "Percentual"
  )
```

# Variáveis quantitativas

Variáveis quantitativas representam contagens ou medidas numéricas. Agora a pergunta muda: não queremos apenas contar categorias, mas entender a **forma da distribuição**.

## Histograma

```{r histograma-nota}
ggplot(dados_est100, aes(x = nota_simulada)) +
  geom_histogram(bins = 12, boundary = 0, closed = "left") +
  coord_cartesian(xlim = c(0, 100)) +
  labs(
    title = "Distribuição das notas simuladas",
    subtitle = "O histograma agrupa os valores em intervalos",
    x = "Nota simulada",
    y = "Frequência"
  )
```

::: {.conceito}
No histograma, a aparência depende da largura das classes. Classes muito largas escondem detalhes. Classes muito estreitas podem criar ruído visual.
:::

## O efeito do número de classes

```{r histograma-bins}
ggplot(dados_est100, aes(x = nota_simulada)) +
  geom_histogram(bins = 6) +
  labs(
    title = "Histograma com poucas classes",
    x = "Nota simulada",
    y = "Frequência"
  )
```

```{r histograma-bins-2}
ggplot(dados_est100, aes(x = nota_simulada)) +
  geom_histogram(bins = 30) +
  labs(
    title = "Histograma com muitas classes",
    x = "Nota simulada",
    y = "Frequência"
  )
```

::: {.atividade}
**Atividade 2.** Modifique o argumento `bins` nos histogramas anteriores. Teste `bins = 8`, `bins = 15`, `bins = 25` e `bins = 40`.

Em seguida, responda: em qual escolha a forma da distribuição ficou mais clara?
:::

## Histograma em escala de densidade

Quando usamos `aes(y = after_stat(density))`, a área total do histograma passa a ser 1. Isso permite sobrepor uma curva de densidade.

```{r histograma-densidade}
ggplot(dados_est100, aes(x = nota_simulada)) +
  geom_histogram(aes(y = after_stat(density)), bins = 15, alpha = 0.45) +
  geom_density(linewidth = 1) +
  labs(
    title = "Histograma com curva de densidade",
    subtitle = "A curva suaviza a forma geral da distribuição",
    x = "Nota simulada",
    y = "Densidade"
  )
```

## Densidade por grupo

```{r densidade-por-grupo}
ggplot(dados_est100, aes(x = nota_simulada, fill = facilidade_exatas)) +
  geom_density(alpha = 0.35) +
  labs(
    title = "Distribuição das notas segundo facilidade com Exatas",
    x = "Nota simulada",
    y = "Densidade",
    fill = "Facilidade"
  )
```

::: {.alerta}
Curvas de densidade são úteis, mas podem sugerir uma suavidade que os dados não têm. Use densidade junto com histograma, boxplot ou pontos quando a amostra for pequena.
:::

# Visualizando centro, dispersão, caudas e assimetria

## Medidas-resumo

```{r resumo-quantitativas}
assimetria_momentos <- function(x) {
  x <- x[!is.na(x)]
  mean((x - mean(x))^3) / sd(x)^3
}

dados_est100 |>
  summarise(
    media = mean(nota_simulada),
    mediana = median(nota_simulada),
    desvio_padrao = sd(nota_simulada),
    q1 = quantile(nota_simulada, 0.25),
    q3 = quantile(nota_simulada, 0.75),
    assimetria = assimetria_momentos(nota_simulada)
  ) |>
  mutate(across(where(is.numeric), round, 2)) |>
  knitr::kable()
```

::: {.conceito}
Uma distribuição com média maior do que a mediana tende a apresentar assimetria à direita. Uma distribuição com média menor do que a mediana tende a apresentar assimetria à esquerda. Essa regra é útil, mas deve ser confirmada visualmente.
:::

## Boxplot

```{r boxplot-nota}
ggplot(dados_est100, aes(y = nota_simulada)) +
  geom_boxplot(width = 0.25) +
  labs(
    title = "Boxplot das notas simuladas",
    x = NULL,
    y = "Nota simulada"
  )
```

O boxplot resume a distribuição por meio da mediana, quartis, amplitude interquartílica e possíveis valores atípicos.

## Boxplot por grupo

```{r boxplot-grupo}
ggplot(dados_est100, aes(x = facilidade_exatas, y = nota_simulada)) +
  geom_boxplot() +
  geom_jitter(width = 0.12, alpha = 0.35) +
  labs(
    title = "Notas simuladas segundo facilidade com Exatas",
    subtitle = "Boxplot + pontos ajudam a ver resumo e dados individuais",
    x = "Facilidade com Exatas",
    y = "Nota simulada"
  )
```

## Violin plot

O `violin plot` combina a ideia do boxplot com uma representação aproximada da densidade.

```{r violin}
ggplot(dados_est100, aes(x = facilidade_exatas, y = nota_simulada)) +
  geom_violin(trim = FALSE, alpha = 0.55) +
  geom_boxplot(width = 0.14) +
  labs(
    title = "Violin plot das notas simuladas por grupo",
    x = "Facilidade com Exatas",
    y = "Nota simulada"
  )
```

::: {.atividade}
**Atividade 3.** Compare o boxplot e o violin plot. Qual deles comunica melhor:

1. a mediana?
2. a dispersão?
3. a forma da distribuição?
4. a presença de possíveis valores extremos?
:::

## Função de distribuição empírica

A função de distribuição empírica mostra, para cada valor \(x\), a proporção de observações menores ou iguais a \(x\).

```{r ecdf}
ggplot(dados_est100, aes(x = nota_simulada)) +
  stat_ecdf(linewidth = 1) +
  scale_y_continuous(labels = percent_format()) +
  labs(
    title = "Função de distribuição empírica das notas",
    x = "Nota simulada",
    y = "Percentual acumulado"
  )
```

# Assimetria e caudas longas

Agora vamos observar uma variável naturalmente assimétrica: expectativa salarial inicial.

```{r hist-salario}
ggplot(dados_est100, aes(x = expectativa_salarial)) +
  geom_histogram(bins = 25) +
  scale_x_continuous(labels = label_number(prefix = "R$ ", big.mark = ".", decimal.mark = ",")) +
  labs(
    title = "Expectativa salarial inicial",
    subtitle = "Variáveis monetárias frequentemente têm assimetria à direita",
    x = "Expectativa salarial",
    y = "Frequência"
  )
```

```{r resumo-salario}
dados_est100 |>
  summarise(
    media = mean(expectativa_salarial),
    mediana = median(expectativa_salarial),
    p90 = quantile(expectativa_salarial, 0.90),
    maximo = max(expectativa_salarial),
    assimetria = assimetria_momentos(expectativa_salarial)
  ) |>
  mutate(across(where(is.numeric), round, 2)) |>
  knitr::kable()
```

::: {.conceito}
Quando há assimetria à direita, poucos valores grandes podem puxar a média para cima. Por isso, média e mediana devem ser interpretadas em conjunto.
:::

## Transformação logarítmica

```{r transformacao-log}
dados_est100 |>
  transmute(
    `Escala original` = expectativa_salarial,
    `Escala logarítmica` = log(expectativa_salarial)
  ) |>
  pivot_longer(cols = everything(), names_to = "escala", values_to = "valor") |>
  ggplot(aes(x = valor)) +
  geom_histogram(bins = 25) +
  facet_wrap(~ escala, scales = "free_x") +
  labs(
    title = "Comparação entre escala original e escala logarítmica",
    x = "Valor",
    y = "Frequência"
  )
```

::: {.atividade}
**Atividade 4.** Explique, em duas ou três frases, o que mudou depois da transformação logarítmica. A transformação eliminou a assimetria ou apenas a reduziu?
:::

# Comparando formas de distribuições

Vamos simular três distribuições: uma aproximadamente simétrica, uma assimétrica à direita e uma com caudas mais pesadas.

```{r formas-distribuicoes}
set.seed(100)

sim_formas <- tibble(
  simetrica = rnorm(1200, mean = 0, sd = 1),
  assimetrica_direita = rgamma(1200, shape = 2, scale = 1),
  cauda_pesada = rt(1200, df = 3)
) |>
  pivot_longer(
    cols = everything(),
    names_to = "distribuicao",
    values_to = "valor"
  ) |>
  mutate(
    distribuicao = recode(
      distribuicao,
      simetrica = "Aproximadamente simétrica",
      assimetrica_direita = "Assimétrica à direita",
      cauda_pesada = "Cauda pesada"
    )
  )

ggplot(sim_formas, aes(x = valor)) +
  geom_density(linewidth = 1) +
  facet_wrap(~ distribuicao, scales = "free") +
  labs(
    title = "Três formas de distribuição",
    x = "Valor",
    y = "Densidade"
  )
```

```{r resumo-formas}
sim_formas |>
  group_by(distribuicao) |>
  summarise(
    media = mean(valor),
    mediana = median(valor),
    desvio_padrao = sd(valor),
    assimetria = assimetria_momentos(valor),
    .groups = "drop"
  ) |>
  mutate(across(where(is.numeric), round, 2)) |>
  knitr::kable()
```

::: {.atividade}
**Atividade 5.** Observe os três gráficos e a tabela. Para cada distribuição, descreva:

1. onde está o centro;
2. se há assimetria;
3. se há caudas longas;
4. qual medida de posição parece mais representativa.
:::

# Facetas: o mesmo gráfico para vários grupos

Facetas ajudam a comparar a mesma variável em subgrupos.

```{r facetas-hist}
ggplot(dados_est100, aes(x = horas_estudo)) +
  geom_histogram(bins = 18) +
  facet_wrap(~ facilidade_exatas) +
  labs(
    title = "Horas de estudo por facilidade declarada com Exatas",
    x = "Horas semanais de estudo",
    y = "Frequência"
  )
```

::: {.conceito}
Facetas são úteis quando queremos repetir o mesmo gráfico para diferentes grupos, mantendo uma estrutura visual comparável.
:::

# Visualização crítica: estatísticas iguais, gráficos diferentes

Uma das mensagens mais importantes da Análise Exploratória de Dados é que estatísticas-resumo podem ser muito parecidas mesmo quando os gráficos são completamente diferentes.

## Quarteto de Anscombe

O `Quarteto de Anscombe` é um exemplo clássico. Os quatro conjuntos têm estatísticas descritivas muito parecidas, mas relações visuais muito diferentes.

```{r anscombe-dados}
anscombe_long <- tibble(
  conjunto = rep(c("I", "II", "III", "IV"), each = nrow(anscombe)),
  x = c(anscombe$x1, anscombe$x2, anscombe$x3, anscombe$x4),
  y = c(anscombe$y1, anscombe$y2, anscombe$y3, anscombe$y4)
)

anscombe_long |>
  group_by(conjunto) |>
  summarise(
    media_x = mean(x),
    media_y = mean(y),
    var_x = var(x),
    var_y = var(y),
    cor_xy = cor(x, y),
    inclinacao = coef(lm(y ~ x))[2],
    .groups = "drop"
  ) |>
  mutate(across(where(is.numeric), round, 2)) |>
  knitr::kable()
```

```{r anscombe-grafico}
ggplot(anscombe_long, aes(x = x, y = y)) +
  geom_point(size = 2) +
  geom_smooth(method = "lm", se = FALSE) +
  facet_wrap(~ conjunto) +
  labs(
    title = "Quarteto de Anscombe",
    subtitle = "Estatísticas semelhantes, padrões visuais muito diferentes",
    x = "x",
    y = "y"
  )
```

::: {.alerta}
A mensagem do Quarteto de Anscombe é direta: **não confie apenas em médias, variâncias, correlações e modelos ajustados. Visualize os dados.**
:::

## Datasaurus Dozen

O `Datasaurus Dozen` amplia a ideia do Quarteto de Anscombe: vários conjuntos de dados possuem estatísticas resumidas quase iguais, mas formas visuais muito diferentes.

```{r datasaurus, eval=FALSE}
install.packages("datasauRus")
```

```{r datasaurus-exemplo}
if (requireNamespace("datasauRus", quietly = TRUE)) {
  datasauRus::datasaurus_dozen |>
    group_by(dataset) |>
    summarise(
      media_x = mean(x),
      media_y = mean(y),
      desvio_x = sd(x),
      desvio_y = sd(y),
      cor_xy = cor(x, y),
      .groups = "drop"
    ) |>
    mutate(across(where(is.numeric), round, 2)) |>
    knitr::kable()
} else {
  tibble(
    mensagem = "Instale o pacote datasauRus para executar esta parte: install.packages('datasauRus')"
  ) |>
    knitr::kable()
}
```

```{r datasaurus-grafico}
if (requireNamespace("datasauRus", quietly = TRUE)) {
  ggplot(datasauRus::datasaurus_dozen, aes(x = x, y = y)) +
    geom_point(size = 1.4) +
    facet_wrap(~ dataset, ncol = 4) +
    labs(
      title = "Datasaurus Dozen",
      subtitle = "Muitas formas visuais podem ter estatísticas-resumo semelhantes",
      x = "x",
      y = "y"
    )
} else {
  plot.new()
  text(0.5, 0.5, "Instale o pacote datasauRus para visualizar este exemplo.")
}
```

# Erros comuns em visualização de dados

::: {.alerta}
Alguns erros frequentes:

1. usar gráfico de setores com muitas categorias;
2. comparar barras sem começar o eixo em zero;
3. escolher classes inadequadas no histograma;
4. esconder valores atípicos sem justificativa;
5. usar cores demais sem necessidade;
6. criar gráficos bonitos, mas sem pergunta estatística clara.
:::

## Exemplo: eixo de barras truncado

O gráfico de barras deve, em geral, começar em zero, pois o comprimento da barra representa magnitude.

```{r eixo-zero}
tab_facilidade |>
  ggplot(aes(x = facilidade_exatas, y = prop)) +
  geom_col() +
  scale_y_continuous(labels = percent_format(), limits = c(0, 0.60)) +
  labs(
    title = "Barras com eixo começando em zero",
    x = "Facilidade com Exatas",
    y = "Percentual"
  )
```

```{r eixo-truncado}
tab_facilidade |>
  ggplot(aes(x = facilidade_exatas, y = prop)) +
  geom_col() +
  coord_cartesian(ylim = c(0.20, 0.55)) +
  scale_y_continuous(labels = percent_format()) +
  labs(
    title = "Exemplo propositalmente problemático: eixo truncado",
    subtitle = "A diferença visual parece maior do que realmente é",
    x = "Facilidade com Exatas",
    y = "Percentual"
  )
```

::: {.atividade}
**Atividade 6.** Compare os dois gráficos anteriores. Escreva uma frase explicando por que o segundo pode induzir uma interpretação exagerada.
:::

# Mini-projeto em sala

::: {.atividade}
**Mini-projeto.** Escolha uma variável qualitativa e uma variável quantitativa da base `dados_est100`. Produza uma pequena análise com:

1. uma tabela de frequências ou medidas-resumo;
2. um gráfico adequado para a variável qualitativa;
3. um gráfico adequado para a variável quantitativa;
4. uma interpretação sobre centro, dispersão, caudas ou assimetria;
5. uma conclusão curta sobre o que os dados sugerem.
:::

## Modelo de resposta

```{r mini-projeto-modelo, eval=FALSE}
# 1. Escolha das variáveis
# Qualitativa: habito_estudo
# Quantitativa: horas_estudo

# 2. Frequências
dados_est100 |>
  count(habito_estudo, sort = TRUE) |>
  mutate(prop = n / sum(n))

# 3. Gráfico qualitativo
dados_est100 |>
  count(habito_estudo, sort = TRUE) |>
  mutate(prop = n / sum(n)) |>
  ggplot(aes(x = fct_reorder(habito_estudo, prop), y = prop)) +
  geom_col() +
  coord_flip() +
  scale_y_continuous(labels = percent_format()) +
  labs(
    title = "Distribuição dos hábitos de estudo",
    x = "Hábito de estudo",
    y = "Percentual"
  )

# 4. Gráfico quantitativo
ggplot(dados_est100, aes(x = horas_estudo)) +
  geom_histogram(bins = 20) +
  labs(
    title = "Distribuição das horas semanais de estudo",
    x = "Horas de estudo",
    y = "Frequência"
  )

# 5. Interpretação
# Escreva aqui sua interpretação em texto.
```

# Checklist para interpretar gráficos

Antes de entregar um gráfico, verifique:

```{r checklist, echo=FALSE}
tibble::tribble(
  ~Pergunta, ~Verificacao,
  "O gráfico responde a uma pergunta estatística?", "Evite gráficos decorativos sem objetivo analítico.",
  "O tipo de gráfico combina com o tipo da variável?", "Barras para categorias; histogramas/densidades para quantitativas.",
  "As categorias estão ordenadas de forma útil?", "Ordem natural, frequência ou lógica substantiva.",
  "Os eixos e rótulos estão claros?", "Título, subtítulo, unidade de medida e legenda quando necessário.",
  "Há sinais de assimetria ou caudas longas?", "Compare média, mediana, histograma, boxplot e densidade.",
  "Há valores atípicos?", "Investigue antes de excluir.",
  "A visualização pode induzir erro?", "Cuidado com eixo truncado, setores excessivos e escalas inadequadas."
) |>
  knitr::kable()
```

# Para usar dados reais da turma

Caso o professor tenha uma planilha `dados_turma.csv`, salve-a na mesma pasta deste arquivo `.Rmd` e adapte o código abaixo.

```{r importar-dados-turma, eval=FALSE}
dados_turma <- readr::read_csv2("dados_turma.csv")

glimpse(dados_turma)

# Exemplo:
dados_turma |>
  count(Curso, sort = TRUE) |>
  ggplot(aes(x = fct_reorder(Curso, n), y = n)) +
  geom_col() +
  coord_flip() +
  labs(
    title = "Distribuição dos estudantes por curso",
    x = "Curso",
    y = "Frequência"
  )
```

# Síntese final

::: {.conceito}
Nesta prática, vimos que a escolha do gráfico depende do tipo da variável e da pergunta estatística. Para variáveis qualitativas, gráficos de barras geralmente são a primeira escolha. Para variáveis quantitativas, histogramas, densidades, boxplots e ECDFs ajudam a compreender a forma da distribuição. A visualização é indispensável porque medidas-resumo podem ocultar padrões, assimetrias, caudas e valores atípicos.
:::

# Referências e leituras recomendadas

- Anscombe, F. J. (1973). Graphs in statistical analysis. *The American Statistician*, 27(1), 17--21.
- Cleveland, W. S. (1993). *Visualizing Data*. Hobart Press.
- Few, S. (2012). *Show Me the Numbers: Designing Tables and Graphs to Enlighten*. Analytics Press.
- Matejka, J.; Fitzmaurice, G. (2017). Same Stats, Different Graphs: Generating Datasets with Varied Appearance and Identical Statistics through Simulated Annealing. *CHI Conference on Human Factors in Computing Systems*.
- Tukey, J. W. (1977). *Exploratory Data Analysis*. Addison-Wesley.
- Wickham, H. (2016). *ggplot2: Elegant Graphics for Data Analysis*. Springer.
- Wilkinson, L. (2005). *The Grammar of Graphics*. Springer.
- Kabacoff, R. (2022). *R in Action: Data Analysis and Graphics with R and Tidyverse*. Manning.
- Salsburg, D. (2009). *Uma senhora toma chá: como a estatística revolucionou a ciência no século XX*. Zahar.
- The R Graph Gallery: <https://r-graph-gallery.com/>
- From Data to Viz: <https://www.data-to-viz.com/>
- Dataviz Project: <https://datavizproject.com/>
