---
title: "Aula prática: Funções e gráficos no R"
subtitle: "EST100 — Estatística Descritiva e Exploratória"
author: "Curso de Ciência de Dados"
output:
  learnr::tutorial:
    progressive: true
    allow_skip: true
    toc: true
    toc_depth: 1
runtime: shiny_prerendered
description: "Funções, vetores, gráficos em base R e ponte conceitual para o ggplot2."
---

<style>
:root{
  --cor1:#16324f;
  --cor2:#1f6aa5;
  --cor3:#2b8a3e;
  --cor4:#9c36b5;
  --cor5:#f08c00;
  --bg1:#eef4ff;
  --bg2:#eefbf3;
  --bg3:#f8f0fc;
  --bg4:#fff4e6;
  --bg5:#f8f9fa;
}

body{
  font-size:18px;
  line-height:1.7;
}

h1{
  color:var(--cor1);
  font-weight:700;
  margin-top:1.4em;
  border-bottom:3px solid #e9ecef;
  padding-bottom:.25em;
}

code{
  color:#7b2cbf;
  font-weight:600;
}

pre{
  border-radius:14px;
  border:1px solid #e9ecef;
  background:#fcfcfd;
}

.tutorialExercise{
  background:#ffffff;
  border:1px solid #e9ecef;
  border-radius:18px;
  padding:1rem;
  margin:1.2rem 0;
  box-shadow:0 2px 10px rgba(0,0,0,0.04);
}

.caixa{
  padding:1rem 1.2rem;
  border-radius:14px;
  margin:1rem 0 1.2rem 0;
}

.destaque{
  background:var(--bg1);
  border-left:6px solid var(--cor2);
}

.dica{
  background:var(--bg2);
  border-left:6px solid var(--cor3);
}

.ponte{
  background:var(--bg3);
  border-left:6px solid var(--cor4);
}

.atencao{
  background:var(--bg4);
  border-left:6px solid var(--cor5);
}

.neutro{
  background:var(--bg5);
  border-left:6px solid #495057;
}

.rotulo{
  margin-top:1.2rem;
  margin-bottom:.6rem;
  font-weight:700;
  color:var(--cor1);
  background:#f8f9fa;
  border-left:5px solid #adb5bd;
  padding:.55rem .85rem;
  border-radius:10px;
}

.badge{
  display:inline-block;
  padding:.25em .7em;
  border-radius:999px;
  font-size:.82em;
  font-weight:700;
  margin-right:.35em;
}

.badge1{background:#e7f5ff;color:#1864ab;}
.badge2{background:#ebfbee;color:#2b8a3e;}
.badge3{background:#fff3bf;color:#e67700;}
.badge4{background:#f3f0ff;color:#6741d9;}

details{
  background:#fafafa;
  border:1px solid #e9ecef;
  border-radius:12px;
  padding:.85rem 1rem;
  margin:1rem 0;
}

summary{
  font-weight:700;
  cursor:pointer;
  color:var(--cor1);
}

blockquote{
  border-left:5px solid #ced4da;
  background:#fafafa;
  padding:.8rem 1rem;
  border-radius:8px;
}

.mini{
  font-size:.95em;
  color:#495057;
}
</style>

```{r setup, include=FALSE}
library(learnr)
library(gradethis)
library(ggplot2)

knitr::opts_chunk$set(
  echo = TRUE,
  comment = "#>",
  fig.width = 7,
  fig.height = 4.5,
  fig.align = "center"
)

options(scipen = 999)
theme_set(theme_minimal(base_size = 14))
```

# Apresentação

<div class="caixa destaque">
<span class="badge badge1">EST100</span>
<span class="badge badge2">Prática</span>
<span class="badge badge4">R</span>
<b>Ideia central:</b> nesta aula, vamos entender como uma <b>regra matemática</b> pode ser escrita no R, transformada em <b>vetor</b>, representada por um <b>gráfico</b> e interpretada como um <b>padrão</b>.
</div>

<div class="caixa neutro">
<b>Objetivos da aula</b>
<ul>
<li>definir funções simples no R;</li>
<li>avaliar funções em pontos isolados e em vetores;</li>
<li>construir gráficos com <code>plot()</code>, <code>curve()</code> e <code>lines()</code>;</li>
<li>interpretar inclinação, intercepto, curvatura e domínio;</li>
<li>distinguir curvas teóricas de dados observados;</li>
<li>preparar o raciocínio necessário para o uso do <code>ggplot2</code>.</li>
</ul>
</div>

<div class="caixa dica">
<b>Como estudar esta aula.</b><br>
Leia o conceito, execute o código, altere valores e observe o que muda.
Aprender R e Estatística fica muito mais fácil quando você modifica exemplos.
</div>

# Módulo 1 — Funções como regra

<div class="rotulo">Conceito</div>

Uma função é uma regra que recebe uma entrada e devolve uma saída.

Se
$$
f(x)=2x+3,
$$
então:

* se `x = 1`, a saída é `5`;
* se `x = 4`, a saída é `11`.

No R, funções são objetos.

<div class="rotulo">Código</div>

```{r funcao_basica, exercise=TRUE}
f <- function(x) {
  2 * x + 3
}

f(1)
f(4)
```

<div class="rotulo">Interpretação</div>

Quando você executa `f(4)`, o R:

1. recebe o valor `4`;
2. substitui esse valor no lugar de `x`;
3. calcula `2*4 + 3`;
4. devolve `11`.

<div class="caixa destaque">
<b>Ideia importante.</b><br>
Uma função em R não é apenas uma conta.
Ela é uma <b>regra reutilizável</b>.
</div>

<div class="rotulo">Exercício</div>

Crie uma função chamada `g` tal que

$$
g(x)=3x-1
$$

e calcule `g(2)`.

```{r ex1_funcao, exercise=TRUE, exercise.lines=4, exercise.checker=gradethis::grade_learnr}
g <- function(x) {
  
}

g(2)
```

```{r ex1_funcao_check, include=FALSE}
gradethis::grade_this({
  if (!exists("g")) fail("Crie um objeto chamado `g`.")
  if (!is.function(g)) fail("`g` precisa ser uma função.")
  if (!isTRUE(all.equal(g(2), 5))) {
    fail("Para `x = 2`, o valor correto é `5`.")
  }
  pass("Muito bem! Sua função está correta.")
})
```

<div class="rotulo">Quiz rápido</div>

```{r quiz_funcao, echo=FALSE}
learnr::question(
  "Em `function(x)`, o `x` representa:",
  learnr::answer("A entrada da função", correct = TRUE),
  learnr::answer("O nome do gráfico", correct = FALSE),
  learnr::answer("O eixo vertical obrigatoriamente", correct = FALSE),
  learnr::answer("Um pacote do R", correct = FALSE),
  allow_retry = TRUE
)
```

# Módulo 2 — O R e os vetores

<div class="rotulo">Conceito</div>

O R trabalha muito bem com vetores.

Isso significa que podemos fornecer vários valores de entrada de uma só vez.

<div class="rotulo">Código</div>

```{r vetor_exemplo}
f <- function(x) {
  2 * x + 3
}

x <- c(-2, -1, 0, 1, 2, 3)
y <- f(x)

x
y
```

<div class="rotulo">Interpretação</div>

Aqui o R aplicou a mesma regra a todos os elementos de `x`.

Esse passo é fundamental, porque em Estatística quase nunca trabalhamos com um único valor. Trabalhamos com conjuntos de valores.

<div class="caixa destaque">
<b>Leitura estatística.</b><br>
Quando você aprende a aplicar uma função a um vetor, começa a pensar em dados como coleção, e não apenas como conta isolada.
</div>

<div class="rotulo">Exercício</div>

Construa:

* `x` indo de `-2` até `4`, de 1 em 1;
* `y` com os valores de `g(x)=3x-1`.

```{r ex2_vetor, exercise=TRUE, exercise.lines=4, exercise.checker=gradethis::grade_learnr}
x <- 
y <- 

x
y
```

```{r ex2_vetor_check, include=FALSE}
gradethis::grade_this({
  if (!exists("x")) fail("Crie o objeto `x`.")
  if (!exists("y")) fail("Crie o objeto `y`.")
  
  x_ok <- identical(x, seq(-2, 4, by = 1))
  y_ok <- identical(y, 3 * seq(-2, 4, by = 1) - 1)
  
  if (!x_ok) fail("O vetor `x` deve ir de `-2` até `4`, de 1 em 1.")
  if (!y_ok) fail("`y` deve conter os valores de `g(x)=3x-1`.")
  
  pass("Excelente! Você construiu corretamente os vetores.")
})
```

<details>
<summary>Como gerar sequências no R?</summary>

Você pode usar:

```r
seq(from = -2, to = 4, by = 1)
```

ou, quando os valores forem inteiros consecutivos:

```r
-2:4
```

</details>

<div class="rotulo">Quiz rápido</div>

```{r quiz_vetor, echo=FALSE}
learnr::question(
  "Quando aplicamos uma função a um vetor no R, o que acontece?",
  learnr::answer("A função é aplicada a cada elemento do vetor", correct = TRUE),
  learnr::answer("A função deixa de existir", correct = FALSE),
  learnr::answer("O vetor vira gráfico automaticamente", correct = FALSE),
  learnr::answer("O R usa apenas o primeiro valor", correct = FALSE),
  allow_retry = TRUE
)
```

# Módulo 3 — Da tabela para o gráfico

<div class="rotulo">Conceito</div>

Um gráfico pode ser visto como uma tradução visual da tabela de pares

$$
(x, f(x)).
$$

Antes da curva contínua, vale a pena olhar os pontos.

<div class="rotulo">Código: pontos</div>

```{r grafico_pontos, exercise=TRUE}
x <- seq(-4, 4, by = 1)
y <- f(x)

plot(x, y,
     pch = 19,
     cex = 1.1,
     xlab = "x",
     ylab = "f(x)",
     main = "Pontos gerados por uma função")
grid()
```

<div class="rotulo">Código: linha</div>

```{r grafico_linha, exercise=TRUE}
x <- seq(-4, 4, by = 0.1)
y <- f(x)

plot(x, y,
     type = "l",
     lwd = 2,
     xlab = "x",
     ylab = "f(x)",
     main = "Função representada por linha")
grid()
abline(h = 0, v = 0, lty = 2, col = "gray50")
```

<div class="rotulo">Código: curve()</div>

```{r grafico_curve, exercise=TRUE}
curve(f(x),
      from = -4, to = 4,
      lwd = 2,
      col = "blue",
      xlab = "x",
      ylab = "f(x)",
      main = "Usando curve()")
grid()
abline(h = 0, v = 0, lty = 2, col = "gray50")
```

<div class="rotulo">Interpretação</div>

* `plot()` com pontos mostra valores observados ou calculados;
* `plot(..., type = "l")` liga os pontos;
* `curve()` desenha diretamente a expressão matemática.

<div class="caixa dica">
<b>Regra prática.</b><br>
Se você tem uma expressão matemática, <code>curve()</code> costuma ser muito conveniente.<br>
Se você já tem vetores com dados, <code>plot()</code> e <code>lines()</code> são naturais.
</div>

<div class="rotulo">Quiz rápido</div>

```{r quiz_curve, echo=FALSE}
learnr::question(
  "Qual função costuma ser mais conveniente quando já conhecemos a expressão matemática da função?",
  learnr::answer("curve()", correct = TRUE),
  learnr::answer("table()", correct = FALSE),
  learnr::answer("hist()", correct = FALSE),
  learnr::answer("lm()", correct = FALSE),
  allow_retry = TRUE
)
```

# Módulo 4 — Função linear e quadrática

<div class="rotulo">Função linear</div>

A função linear tem a forma

$$
f(x)=ax+b
$$

em que:

* `a` controla a inclinação;
* `b` controla o intercepto no eixo vertical.

```{r linear, exercise=TRUE}
f_linear <- function(x, a, b) {
  a * x + b
}

a <- 2
b <- 3

curve(f_linear(x, a, b),
      from = -5, to = 5,
      lwd = 2,
      col = "blue",
      xlab = "x",
      ylab = "f(x)",
      main = bquote(f(x)==.(a)*x + .(b)))
grid()
abline(h = 0, v = 0, lty = 2, col = "gray50")
```

<div class="rotulo">Comparando retas</div>

```{r comparando_retas, exercise=TRUE}
curve(f_linear(x, 2, 0),
      from = -5, to = 5,
      lwd = 2,
      col = "blue",
      ylim = c(-10, 10),
      xlab = "x",
      ylab = "f(x)",
      main = "Retas com inclinações diferentes")
grid()
abline(h = 0, v = 0, lty = 2, col = "gray50")

curve(f_linear(x, 0.5, 0), add = TRUE, lwd = 2, col = "red")
curve(f_linear(x, -1.5, 0), add = TRUE, lwd = 2, col = "darkgreen")

legend("topleft",
       legend = c("a = 2", "a = 0.5", "a = -1.5"),
       col = c("blue", "red", "darkgreen"),
       lwd = 2,
       bty = "n")
```

<div class="rotulo">Função quadrática</div>

Uma função quadrática tem a forma

$$
h(x)=ax^2+bx+c
$$

e seu gráfico é uma parábola.

```{r quadratica, exercise=TRUE}
h <- function(x, a, b, c) {
  a * x^2 + b * x + c
}

a <- 1
b <- -4
c <- 3

curve(h(x, a, b, c),
      from = -1, to = 5,
      lwd = 2,
      col = "blue",
      xlab = "x",
      ylab = "h(x)",
      main = bquote(h(x)==.(a)*x^2 + .(b)*x + .(c)))
grid()
abline(h = 0, v = 0, lty = 2, col = "gray50")
```

<div class="rotulo">Vértice</div>

```{r vertice, exercise=TRUE}
a <- 1
b <- -4
c <- 3

xv <- -b / (2 * a)
yv <- h(xv, a, b, c)

curve(h(x, a, b, c),
      from = -1, to = 5,
      lwd = 2,
      col = "blue",
      xlab = "x",
      ylab = "h(x)",
      main = "Parábola com vértice destacado")
grid()
abline(h = 0, v = 0, lty = 2, col = "gray50")
points(xv, yv, pch = 19, col = "red", cex = 1.3)
text(xv, yv, labels = " vértice", pos = 4, col = "red")
```

<div class="rotulo">Interpretação</div>

* Se `a > 0`, a reta é crescente.
* Se `a < 0`, a reta é decrescente.
* Quanto maior `|a|`, mais inclinada a reta.
* Em funções quadráticas, se `a > 0`, a parábola abre para cima; se `a < 0`, abre para baixo.
* O vértice pode representar máximo ou mínimo.

<div class="rotulo">Exercício</div>

Para a função

$$
h(x)=x^2-6x+5,
$$

calcule `xv` e `yv`.

```{r ex3_vertice, exercise=TRUE, exercise.lines=4, exercise.checker=gradethis::grade_learnr}
xv <- 
yv <- 
```

```{r ex3_vertice_check, include=FALSE}
gradethis::grade_this({
  if (!exists("xv")) fail("Crie o objeto `xv`.")
  if (!exists("yv")) fail("Crie o objeto `yv`.")
  if (!isTRUE(all.equal(xv, 3))) fail("O valor correto de `xv` é `3`.")
  if (!isTRUE(all.equal(yv, -4))) fail("O valor correto de `yv` é `-4`.")
  pass("Muito bem! Você calculou corretamente o vértice.")
})
```

<div class="rotulo">Quiz rápido</div>

```{r quiz_quadratica, echo=FALSE}
learnr::question(
  "Se o coeficiente `a` de uma função quadrática for negativo, então:",
  learnr::answer("A parábola abre para cima", correct = FALSE),
  learnr::answer("A parábola abre para baixo", correct = TRUE),
  learnr::answer("A função vira seno", correct = FALSE),
  learnr::answer("O vértice desaparece", correct = FALSE),
  allow_retry = TRUE
)
```

# Módulo 5 — Domínio e comportamento

<div class="rotulo">Domínio</div>

Nem toda função existe para qualquer valor de `x`.

Por exemplo,

$$
r(x)=\sqrt{x-2}
$$

só está definida, nos reais, para `x \geq 2`.

```{r dominio, exercise=TRUE}
r <- function(x) {
  sqrt(x - 2)
}

curve(r(x),
      from = 2, to = 10,
      lwd = 2,
      col = "blue",
      xlab = "x",
      ylab = "r(x)",
      main = expression(r(x)==sqrt(x-2)))
grid()
abline(h = 0, v = 0, lty = 2, col = "gray50")
```

<div class="rotulo">Crescimento exponencial</div>

```{r exponencial, exercise=TRUE}
expf <- function(x) {
  2^x
}

curve(expf(x),
      from = -3, to = 4,
      lwd = 2,
      col = "blue",
      xlab = "x",
      ylab = "expf(x)",
      main = expression(f(x)==2^x))
grid()
abline(h = 0, v = 0, lty = 2, col = "gray50")
```

<div class="rotulo">Oscilação periódica</div>

```{r seno, exercise=TRUE}
senf <- function(x) {
  sin(x)
}

curve(senf(x),
      from = -2*pi, to = 2*pi,
      lwd = 2,
      col = "blue",
      xlab = "x",
      ylab = "senf(x)",
      main = "Função seno")
grid()
abline(h = 0, v = 0, lty = 2, col = "gray50")
```

<div class="rotulo">Interpretação</div>

<div class="caixa atencao">
<b>Antes de interpretar um gráfico, pergunte:</b>
<ul>
<li>para quais valores a função está definida?</li>
<li>o comportamento é crescente, decrescente ou oscilatório?</li>
<li>há máximo, mínimo ou repetição de padrão?</li>
</ul>
</div>

<div class="rotulo">Quiz rápido</div>

```{r quiz_dominio, echo=FALSE}
learnr::question(
  "Na função `sqrt(x - 2)`, qual restrição deve ser respeitada nos números reais?",
  learnr::answer("x > 0", correct = FALSE),
  learnr::answer("x >= 2", correct = TRUE),
  learnr::answer("x <= 2", correct = FALSE),
  learnr::answer("x != 2", correct = FALSE),
  allow_retry = TRUE
)
```

# Módulo 6 — Da função teórica aos dados reais

<div class="rotulo">Conceito</div>

Na Matemática, geralmente começamos com a função e obtemos o gráfico.

Na Estatística, muitas vezes começamos com os dados, fazemos o gráfico e só depois pensamos em um modelo.

<div class="rotulo">Dados simulados</div>

```{r dados_reais, exercise=TRUE}
set.seed(123)

x <- 1:30
y <- 2 + 0.8 * x + rnorm(30, mean = 0, sd = 2)

plot(x, y,
     pch = 19,
     col = "black",
     xlab = "x",
     ylab = "y",
     main = "Dados observados: relação aproximadamente linear",
     xlim = c(-5, 35),
     ylim = c(-5, 35))
grid()
```

<div class="rotulo">Reta ajustada apenas no intervalo observado</div>

```{r reta_intervalo, exercise=TRUE}
set.seed(123)

x <- 1:30
y <- 2 + 0.8 * x + rnorm(30, mean = 0, sd = 2)

plot(x, y,
     pch = 19,
     col = "black",
     xlab = "x",
     ylab = "y",
     main = "Dados observados e reta ajustada",
     xlim = c(-5, 35),
     ylim = c(-5, 35))
grid()

mod <- lm(y ~ x)

x_seq <- seq(1, 30, by = 0.1)
y_seq <- predict(mod, newdata = data.frame(x = x_seq))

lines(x_seq, y_seq, col = "red", lwd = 2)
```

<div class="rotulo">Interpretação</div>

Os pontos não ficam todos sobre a reta, mas existe uma tendência geral.

Essa diferença entre **padrão** e **variabilidade** é central em Estatística.

<div class="caixa destaque">
<b>Mensagem estatística fundamental.</b><br>
Dados reais raramente são perfeitos.<br>
Mesmo assim, podem revelar um padrão importante.
</div>

<div class="rotulo">Exercício de escrita</div>

Crie um objeto chamado `comentario` explicando, com suas palavras, a ideia central do gráfico anterior.

```{r ex4_texto, exercise=TRUE, exercise.lines=3, exercise.checker=gradethis::grade_learnr}
comentario <- ""
comentario
```

```{r ex4_texto_check, include=FALSE}
gradethis::grade_this({
  if (!exists("comentario")) fail("Crie o objeto `comentario`.")
  if (!is.character(comentario)) fail("`comentario` deve ser um texto.")
  if (nchar(comentario) < 20) fail("Escreva um comentário um pouco mais completo.")
  pass("Ótimo. O importante aqui é registrar a ideia de tendência com variabilidade.")
})
```

<div class="rotulo">Quiz rápido</div>

```{r quiz_variabilidade, echo=FALSE}
learnr::question(
  "Por que os pontos não ficam todos exatamente sobre a reta ajustada?",
  learnr::answer("Porque dados reais costumam apresentar variabilidade", correct = TRUE),
  learnr::answer("Porque o R desenhou errado", correct = FALSE),
  learnr::answer("Porque uma reta nunca pode representar dados", correct = FALSE),
  learnr::answer("Porque o eixo x está incompleto", correct = FALSE),
  allow_retry = TRUE
)
```

# Módulo 7 — Ponte para o ggplot2

<div class="rotulo">Ideia central</div>

<div class="caixa ponte">
<b>O que você aprendeu aqui reaparece no <code>ggplot2</code>.</b><br>
Antes de aprender a sintaxe em camadas, é preciso entender:
<ul>
<li>quais são os dados;</li>
<li>o que vai em cada eixo;</li>
<li>qual geometria usar;</li>
<li>e que padrão visual você quer destacar.</li>
</ul>
</div>

<div class="rotulo">Base R</div>

```{r base_r_ponte, exercise=TRUE}
set.seed(123)

x <- 1:30
y <- 2 + 0.8 * x + rnorm(30, mean = 0, sd = 2)

plot(x, y, pch = 19)
mod <- lm(y ~ x)

x_seq <- seq(1, 30, by = 0.1)
y_seq <- predict(mod, newdata = data.frame(x = x_seq))

lines(x_seq, y_seq, col = "red", lwd = 2)
```

<div class="rotulo">ggplot2</div>

```{r ggplot_preview, exercise=TRUE}
set.seed(123)

x <- 1:30
y <- 2 + 0.8 * x + rnorm(30, mean = 0, sd = 2)

dados <- data.frame(x = x, y = y)

ggplot(dados, aes(x = x, y = y)) +
  geom_point(size = 2) +
  geom_smooth(method = "lm", se = FALSE, color = "red", linewidth = 1) +
  labs(
    title = "A mesma ideia agora em ggplot2",
    x = "x",
    y = "y"
  )
```

<div class="rotulo">Leitura da gramática</div>

No `ggplot2`, a construção costuma seguir esta lógica:

1. **dados**;
2. **mapeamento estético** com `aes()`;
3. **camadas geométricas**;
4. **rótulos e ajustes visuais**.

<div class="caixa neutro">
<b>Tradução didática.</b><br>
Em base R, você “desenha” o gráfico passo a passo.<br>
No <code>ggplot2</code>, você “declara” a estrutura do gráfico em camadas.
</div>

<div class="rotulo">Quiz final</div>

```{r quiz_ggplot, echo=FALSE}
learnr::question(
  "O que muda ao passar de base R para ggplot2?",
  learnr::answer("A lógica deixa de existir", correct = FALSE),
  learnr::answer("Os dados deixam de ser necessários", correct = FALSE),
  learnr::answer("A organização do gráfico passa a ser feita em camadas", correct = TRUE),
  learnr::answer("As funções deixam de ser usadas", correct = FALSE),
  allow_retry = TRUE
)
```

# Mini-desafios finais

<div class="rotulo">Mini-desafio 1 — Criar e interpretar</div>

Crie uma função `m` tal que

$$
m(x)=-2x+4
$$

e verifique o valor de `m(3)`.

```{r mini1, exercise=TRUE, exercise.lines=4, exercise.checker=gradethis::grade_learnr}
m <- function(x) {
  
}

m(3)
```

```{r mini1_check, include=FALSE}
gradethis::grade_this({
  if (!exists("m")) fail("Crie o objeto `m`.")
  if (!is.function(m)) fail("`m` deve ser uma função.")
  if (!isTRUE(all.equal(m(3), -2))) fail("Para `x = 3`, o valor correto é `-2`.")
  pass("Perfeito! Você criou corretamente a função linear.")
})
```

<div class="rotulo">Mini-desafio 2 — Vértice</div>

Considere a função

$$
p(x)=x^2-2x-3.
$$

Calcule `xv` e `yv`.

```{r mini2, exercise=TRUE, exercise.lines=4, exercise.checker=gradethis::grade_learnr}
xv <- 
yv <- 
```

```{r mini2_check, include=FALSE}
gradethis::grade_this({
  if (!exists("xv")) fail("Crie `xv`.")
  if (!exists("yv")) fail("Crie `yv`.")
  if (!isTRUE(all.equal(xv, 1))) fail("O valor correto de `xv` é `1`.")
  if (!isTRUE(all.equal(yv, -4))) fail("O valor correto de `yv` é `-4`.")
  pass("Excelente! Você encontrou corretamente o vértice.")
})
```

<div class="rotulo">Mini-desafio 3 — Tendência linear com dados</div>

Crie um modelo `mod2 <- lm(y ~ x)` e gere um vetor `x_seq` de `1` até `30`, de `0.1` em `0.1`.

```{r mini3, exercise=TRUE, exercise.lines=5, exercise.checker=gradethis::grade_learnr}
set.seed(123)
x <- 1:30
y <- 2 + 0.8 * x + rnorm(30, mean = 0, sd = 2)

mod2 <- 
x_seq <- 
```

```{r mini3_check, include=FALSE}
gradethis::grade_this({
  if (!exists("mod2")) fail("Crie o objeto `mod2`.")
  if (!inherits(mod2, "lm")) fail("`mod2` deve ser um modelo ajustado com `lm()`.")
  if (!exists("x_seq")) fail("Crie o objeto `x_seq`.")
  esperado <- seq(1, 30, by = 0.1)
  if (!isTRUE(all.equal(x_seq, esperado))) {
    fail("`x_seq` deve ir de `1` até `30`, de `0.1` em `0.1`.")
  }
  pass("Muito bem! Você preparou corretamente o modelo e o intervalo.")
})
```

<div class="caixa destaque">
<b>Pergunta para fechar.</b><br>
Quando você olha um gráfico, está apenas vendo um desenho ou tentando identificar uma estrutura nos dados?
</div>

> Em Estatística, gráfico não é enfeite.
> Gráfico é uma forma de pensar.

# Encerramento

<div class="caixa destaque">
<b>Fechamento da aula.</b><br>
Nesta prática, você trabalhou com:
<ul>
<li>funções como regras;</li>
<li>vetores como coleções de entradas e saídas;</li>
<li>gráficos como linguagem de interpretação;</li>
<li>dados observados como padrões com variabilidade;</li>
<li>e a transição conceitual para o <code>ggplot2</code>.</li>
</ul>
</div>

<div class="mini">
Na próxima aula, essa base pode ser ser retomada com gráficos de dispersão, histogramas e uma introdução formal à gramática dos gráficos.
</div>